臺北高等行政法院判決　　　　　　　　　　　　　　　九十二年度訴字第三七三號
　　　　　　　　　　　　　　　.
　　原　　　告　甲○○
　　訴訟代理人　乙○○
　　複 代 理人　丙○○
　　被　　　告　內政部
　　代　表　人　余政憲部長）.
　　訴訟代理人　丁○○
　　　　　　　　己○○
　　　　　　　　戊○○
右當事人間因農保事件，原告不服行政院中華民國九十一年十一月十八日院臺訴字第
○九一○○九○五八六號訴願決定，提起行政訴訟。本院判決如左：
　　主  文
原告之訴駁回。
訴訟費用由原告負擔。
　　事  實
一、事實概要：原告以鹿港鎮農會為投保單位，參加農民健康保險為被保險人。原告
    於民國（下同）九十年十一月二十一日，以其罹患類風濕性關節炎致雙上肢及下
    肢遺存障害向保險人即勞工保險局申請殘廢給付。保險人據財團法人新光吳火獅
    紀念醫院（下稱新光醫院）九十年十一月九日掣給之殘廢診斷書等相關資料，於
    九十年十二月十九日以九十保受殘字第五二八○一號通知書核定（下稱原處分）
    原告殘廢程度符合農民健康保險殘廢給付標準表第八十七項第七等級、第一四○
    項第七等級、第一五二項第八等級、第一○二項第十一等級、第一○二項第十一
    等級，依農民健康保險條例第三十七條第四款規定，合併升等按第五等級給與殘
    廢給付六四○日計新台幣（下同）二一七、六○○元，另其領取殘廢給付後不能
    繼續從事農業生產工作，自其診斷成殘日九十年十一月九日起逕予退保。原告不
    服，向農民健康保險監理委員會申請審議，遭該會九十一年七月五日農監審字第
    七二八七號審定駁回，原告仍不服，提起訴願，嗣經行政院訴願決定駁回，遂提
    起本件行政訴訟。
二、兩造聲明：
　(一)原告聲明求為判決：訴願決定、爭議審定及原處分關於退保之部分均撤銷。
　(二)被告聲明求為判決：如主文所示。
三、兩造之爭點：
    原處分認原告不能繼續從事工作予以退保，是否違法？
  (一)原告主張之理由：
  　1.原告因類風濕性關節炎申請農民健康保險殘廢給付，訴願時已附上其工作錄影
      帶，證明其能從事輕便農務。
  　2.依最高行政法院（八十九年七月一日改制前為行政法院）三十九年度判字第二
      號判例及七一年度判字第四六一號判決，按「當事人主張事實，需負舉證責任
      ，倘所提出之證據，不足為其主張事實之證明，自不能認其主張之事實為真實
      。又行政官署對人民有所處罰，必須確實證明其違法之事實。倘不能確實證明
      違法事實之存在，其處罰即不能認為合法」。「所謂證據，自以積極而洽當，
      且對應證事實確能證明者始足當之，自非僅憑消極之迂迴證明，可以推定事實
      之真偽。」按行政程序法之規定行政機關對於利與不利於人民之證據皆需一併
      審查，有利於人民之證據訴願委員會視若無睹，不利於人民之證據卻擴張解釋
      ，事實上原告可從事農務工作，懇請鈞院重新審查，以維法制。
　(二)被告主張之理由：
　　1.依據農民健康保險條例第三十七條第四款規定：「被保險人身體遺存障害，同
　　　時適合殘廢給付標準表之第八等級至第一等級間任何兩項目以上時，按其最高
　　　殘廢等級再升兩等級給與之。但最高等級為第二等級以上時，按第一等級給與
　　　之」、同條例第三十九條規定：「被保險人領取殘廢給付，不能繼續從事工作
　　　者，其保險效力即行終止」。同條例施行細則第十八條規定：「本條例第三十
　　　九條所稱被保險人領取殘廢給付不能繼續從事工作者，指被保險人經醫療機構
　　　診斷為永久殘廢或永不能復原，致不能繼續從事工作者，其保險效力自醫療機
　　　構出具之殘廢診斷書所載殘廢日期之當日二十四時終止」、同條例施行細則第
　　　三十七條規定：「農民健康保險監理委員會為審議爭議案件，或保險人為核定
　　　保險給付，認為必要時，得向被保險人、受益人、投保單位、各該醫療機構或
　　　領有執業執照之醫師、助產士要求提出報告．．．」。
　　2.本件據新光醫院九十年十一月九日掣給之殘廢診斷書載：「其因類風濕性關節
      炎於八十五年七月十八日初診，治療經過載抗風濕藥物和抗發炎藥物治療，關
      節腫痛變型，僅能從事輕便工作，殘廢部位為兩側上肢和下肢。」又其殘廢診
      斷書上載僅能從事輕便工作，且查其殘廢部位為兩側上下肢，為維護其權益，
      並確認其身體遺存障害後，是否仍具從事農作之能力，保險人於九十年十二月
      十一日派員訪查結果，據其本人告稱，其現在必須藉助柺杖行走，但無法走遠
      ，要走遠時都坐輪椅由我女兒黃秀琴推我出去。已經無法自己從事農作。（訪
      查紀錄並經朗讀後由其本人確認無誤後按捺及其女簽章在卷。）據此，保險人
      派員訪查時其自稱已無力從農，爰核定其殘廢程度符合農民健康保險殘廢給付
      標準表第八十七項第七等級、第一四○項第七等級、第一五二項第八等級、第
      一○二項第十一等級、第一○二項第十一等級，依農民健康保險條例第三十七
      條第四款規定，合併升等按第五等級給與殘廢給付六四○日計二一七、六○○
      元，並因其已無法獨立從事農業生產工作，自其診斷成殘日九十年十一月九日
      起逕予退保，合並無不當。至其提起訴訟主張可從事農務工作，惟查保險人派
      員訪查時，其既已告稱目前無從事農作能力，另依其所檢送殘廢診斷書亦載其
      殘廢部位為兩側上下肢，且並未提供相關醫學證明資料佐證其經復健後又恢復
      至每年有實際從事農作九十日之能力，故其即使能從事輕便農務亦非屬正常農
      作，仍不符參加農保需實際從事農業生產工作之要件。又所稱行政機關對人民
      有利與不利之證據需一併審查乙節，惟保險人為維護其權益，依其所送醫療機
      構診斷成殘之殘廢診斷書，並已依規定派員訪查查證如前所述訪查紀錄，又其
      稱可從事農務工作，惟並未提出新之事證足以供重新審核，併予敘明。
    理  由
一、原告起訴主張：原告係農民健康保險之被保險人，原告因罹患類風濕性關節炎致
    雙上肢及下肢遺存障害，向保險人申請殘廢給付，保險人以原告殘廢程度符合農
    民健康保險殘廢給付標準表第八十七項第七等級、第一四○項第七等級、第一五
    二項第八等級、第一○二項第十一等級、第一○二項第十一等級，依農民健康保
    險條例第三十七條第四款規定，合併升等按第五等級給與殘廢給付六四○日計二
    一七、六○○元，此部分並無違誤，然原處分關於原告領取殘廢給付後不能繼續
    從事農業生產工作，自診斷成殘日九十年十一月九日起逕予退保之部分，則與原
    告可以從事輕便農業工作之事實不符，為此訴請如聲明所示云云。
二、被告則以：原告提出之殘廢診斷書上記載僅能從事輕便工作，而其殘廢部位為兩
    側上下肢，保險人為維護其權益，並確認其身體遺存障害後，是否仍具從事農作
    之能力，派員訪查結果，據原告告稱已經無法自己從事農作，始予以退保，原處
    分於法有據等語置辯。
三、本件兩造不爭之原告係農民健康保險之被保險人，原告因罹患類風濕性關節炎致
    雙上肢及下肢遺存障害，保險人以原告殘廢程度符合農民健康保險殘廢給付標準
    表第八十七項第七等級等項目，合併升等按第五等級給與殘廢給付六四○日計二
    一七、六○○元，保險人曾派員至原告家中訪查、原告現在可以走動、起立及緩
    慢蹲下等情，有殘廢給付申請書、殘廢診斷書、勞工保險局業務訪問紀錄附於原
    處分卷可稽，且經本院於九十三年一月十六日準備程序期日當庭勘驗屬實，製有
    筆錄可按，堪信為真實。
四、按農民健康保險條例第三十七條第四款規定：「被保險人身體遺存障害，同時適
    合殘廢給付標準表之第八等級至第一等級間任何兩項目以上時，按其最高殘廢等
    級再升兩等級給與之。但最高等級為第二等級以上時，按第一等級給與之」、同
    條例第三十九條規定：「被保險人領取殘廢給付，不能繼續從事工作者，其保險
    效力即行終止」。同條例施行細則第十八條規定：「本條例第三十九條所稱被保
    險人領取殘廢給付不能繼續從事工作者，指被保險人經醫療機構診斷為永久殘廢
    或永不能復原，致不能繼續從事工作者，其保險效力自醫療機構出具之殘廢診斷
    書所載殘廢日期之當日二十四時終止」，是本件之爭執，厥在於原處分認原告不
    能繼續從事工作予以退保，是否違法？
五、經查：
  (一)本件原告起訴主張原處分關於退保部分違法，請求法院併同訴願決定予以撤銷，
    其訴訟種類屬行政訴訟法第四條第一項之撤銷訴訟。實務上向來對於撤銷訴訟之
    對象即行政處分是否違法之判斷基準時點，採「行為時說」，即以原處分機關作
    成系爭行政處分時之事實及法律狀況，作為判斷系爭行政處分是否違法之基準時
    點，合先說明。
  (二)查保險人據新光醫院九十年十一月九日掣給之殘廢診斷書載：「其因類風濕性關
    節炎於八十五年七月十八日初診，治療經過載抗風濕藥物和抗發炎藥物治療，關
    節腫痛變型，僅能從事輕便工作，殘廢部位為兩側上肢和下肢。」又其殘廢診斷
    書上載僅能從事輕便工作，且查其殘廢部位為兩側上下肢，是原告殘廢程度如何
    及是否仍具從事農作之能力即有待保險人於行政程序調查。復查保險人於九十年
    十二月十一日派員訪查原告，原告陳述略以：「：：：現在必須藉助柺杖行走，
    但無法走遠，要走遠時都坐輪椅由我女兒黃秀琴推我出去。已經無法自己從事農
    作。我無法自己洗澡，要我女兒幫我洗：：：」，此有訪查紀錄附於原處分卷可
    證，且為原告所不爭。是保險人於九十年十二月十九日參酌上開殘廢診斷書之記
    載內容及原告陳述之內容，適用上開相關之法律規定，而作成原處分核定原告之
    殘廢等級並同時核定原告不能繼續從事工作予以退保，核其無論於認定事實或適
    用法律均尚無違法之處，依法法院不得以行政處分作成以後之事實狀況指摘原處
    分為違法並進而撤銷之。
六、綜上所述，原告之主張，尚無可採，原處分關於系爭退保部分，認事用法均無違
    誤，爭議審定及訴願決定遞予維持，亦無不合，原告訴請如聲明所示，於法無據
    ，應予駁回。
據上論結，本件原告之訴為無理由，爰依行政訴訟法第九十八條第三項前段，判決如
主文。
中　　華　　民　　國　　九十三　　　年　　　四    　　月　　    一　　　日
                 臺 北 高 等 行 政 法 院   第 四 庭
                                審 判 長 法  官　王　立　杰
                                         法  官　黃　本　仁
                                         法  官　王　碧　芳
右為正本係照原本做成。
如不服本判決，應於送達後二十日內，向本院提出上訴狀並表明上訴理由，如於本判
決宣示後送達前提起上訴者，應於判決送達後二十日內補提上訴理由書（須按他造人
數附繕本）。
中　　　華　　　民　　　國　　九十三　　年　　　四　　　月　　　一　　　日
                                         法院書記官 鄭 聚 恩
